ACORDAO-COMPLETO-2473143

ACÓRDÃO 18568/2021 ATA 39/2021 - SEGUNDA CÂMARA

VISTOS, relatados e discutidos estes autos de tomada de contas especial instaurada pelo Fundo Nacional de Desenvolvimento da Educação (FNDE) em desfavor de Patrícia Barge Hage, como então prefeita de Prainha - PB (gestão: 2013-2016) , diante da original omissão no dever de prestar contas dos recursos federais transferidos sob o valor original de R$ 902.604,76 no âmbito do Programa Nacional de Apoio ao Transporte Escolar (PNATE) durante o exercício de 2016;
ACORDAM os Ministros do Tribunal de Contas da União, reunidos em Sessão da 2ª Câmara, ante as razões expostas pelo Relator, em:
9.1. rejeitar a correspondente defesa apresentada por Patrícia Barge Hage;
9.2. julgar irregulares as contas de Patrícia Barge Hage, nos termos dos arts. 1º, I, 16, III, "a", 19, parágrafo único, e 23, III, da Lei n.º 8.443, de 1992, para lhe aplicar a multa prevista no art. 58, incisos I e II, da Lei n.º 8.443, de 1992, sob o valor de R$ 10.000,00 (dez mil reais) , fixando-lhe o prazo de 15 (quinze) dias, contados da notificação, para que comprove, perante o Tribunal, nos termos do art. 214, III, "a", do RITCU, o recolhimento da referida dívida em favor do Tesouro Nacional, com a devida atualização monetária, na forma da legislação em vigor;
9.3. autorizar, caso requerido, nos termos do art. 26 da Lei n.º 8.443, de 1992, e do art. 217 do RITCU, o parcelamento da dívida fixada por este Acórdão em até 36 (trinta e seis) parcelas mensais e sucessivas, com a devida atualização monetária e os correspondentes acréscimos legais, esclarecendo à responsável que a falta de pagamento de qualquer parcela importará no vencimento antecipado do saldo devedor, nos termos do art. 217, § 2º, do RITCU, sem prejuízo das demais medidas legais; e
9.4. autorizar, desde logo, a cobrança judicial da dívida fixada por este Acórdão, nos termos do art. 28, inciso II, da Lei n.º 8.443, de 1992, diante do não atendimento à notificação.

Tomada de Contas Especial instaurada pelo Fundo Nacional de Desenvolvimento da Educação (FNDE) em desfavor de Patrícia Barge Hage, como então prefeita de Prainha  PB (gestão: 2013-2016), diante da omissão no dever de prestar contas dos recursos federais transferidos sob o valor original de R$ 902.604,76 no âmbito do Programa Nacional de Apoio ao Transporte Escolar (PNATE) durante o exercício de 2016

Segunda Câmara

Município de Prainha - PA.

3. Responsável: Patrícia Barge Hage (CPF XXX.574.682-XX).

13.1. Ministros presentes: Bruno Dantas (Presidente), Augusto Nardes, Aroldo Cedraz e Raimundo Carreiro.
13.2. Ministro-Substituto presente: André Luís de Carvalho (Relator).

ANDRÉ DE CARVALHO

Trata-se de tomada de contas especial instaurada pelo Fundo Nacional de Desenvolvimento da Educação (FNDE) em desfavor de Patrícia Barge Hage, como então prefeita de Prainha - PB (gestão: 2013-2016) , diante da original omissão no dever de prestar contas dos recursos federais transferidos sob o valor original de R$ 902.604,76 no âmbito do Programa Nacional de Apoio ao Transporte Escolar (PNATE) durante o exercício de 2016.
2.	Após a análise final do feito, o Auditor Federal Fábio Diniz de Souza lançou o seu parecer conclusivo à Peça 55, com a anuência dos dirigentes da Secex-TCE (Peças 56 e 57) , nos seguintes termos:
" (...) HISTÓRICO
3. O presente processo foi objeto de uma primeira instrução preliminar (peça 23) , a qual contou com a anuência do Diretor e do Secretário da unidade (peças 24 e 25) e concluiu pela necessidade de realização da citação e da audiência da Sra. Patrícia Barge Hage, ex-prefeita Municipal (gestão 2013/2016) , pela não comprovação da boa e regular aplicação dos recursos federais repassados ao Município de Prainha/PA, em face da omissão no dever de prestar contas dos valores transferidos no âmbito do PNATE/2016.
4. Como já se analisou na primeira instrução preliminar (peças 23, 24 e 25) , concluiu-se que o sucessor da responsável não pode figurar como corresponsável pela omissão no dever de prestar contas dos recursos ora questionados, uma vez que tomou as providências necessárias para o resguardo do patrimônio público (peça 6) , conforme registrado no relatório do tomador de contas (peça 16) .
5. Cumpre esclarecer que, em consulta realizada à Procuradoria Federal no FNDE - PROFE, emanou-se o entendimento, nos termos do Parecer nº 767/2008, de que para os casos de omissão a corresponsabilidade somente se aplica quando o prazo para prestação de contas recai sobre o mandato do prefeito sucessor, desde que não adotadas as competentes medidas de resguardo ao erário.
6. No caso em exame, não há que se falar em corresponsabilidade, visto que apesar do prazo para prestação de contas ter se encerrado em 21/8/2017, durante o período de gestão do sucessor, este adotou as medidas legais de resguardo ao erário (peça 6) . A documentação em questão foi considerada suficiente pela Procuradoria Federal no FNDE - PROFE como comprovação da adoção das referidas medidas.
7. Assim, a citação e a audiência da responsável foram realizadas por meio do Ofício 9235/2019-TCU/Secex-TCE (peça 27) , o qual foi recebido no endereço da responsável que consta da base de dados da Receita Federal (peça 26) , em 28/10/2019 (peça 28) .
8. Por conseguinte, a citação e a audiência da responsável foram realizadas conforme detalhado a seguir (peca 23, p. 6-7) :
'a) realizar a citação, com fundamento nos arts. 10, § 1º, e 12, incisos I e II, da Lei 8.443/1992 c/c o art. 202, incisos I e II, do RI/TCU, para que, no prazo de quinze dias, o responsável abaixo indicado, em decorrência das condutas praticadas, apresente alegações de defesa e/ou recolha, aos cofres especificados, a quantia abaixo indicada, atualizada monetariamente a partir da respectiva data até o efetivo recolhimento, abatendo-se na oportunidade a quantia eventualmente ressarcida, na forma da legislação em vigor, que geraram as irregularidades demonstradas a seguir:
Débito relacionado somente à responsável Patrícia Barge Hage (CPF: XXX.574.682-XX) , Prefeita Municipal (Gestão 2013 a 2016) , no período de 1/1/2013 a 31/12/2016, na condição de gestora dos recursos.
Irregularidade: não comprovação da boa e regular aplicação dos recursos federais repassados ao Município de Prainha - PA, em face da omissão no dever de prestar contas dos valores transferidos, no âmbito do Programa Nacional de Apoio ao Transporte Escolar (Pnate) , no exercício de 2016, cujo prazo encerrou-se em 21/8/2017.
Evidências da irregularidade: Registro da inadimplência (peça 8) , Parecer financeiro (peça 7) e Extrato bancário conta específica, da data dos créditos até o encerramento da movimentação (peça 5) .
Normas infringidas: art. 37, caput, c/c o art. 70, parágrafo único, da Constituição da República Federativa do Brasil; art. 93, do Decreto-lei 200/1967; art. 66, do Decreto 93.872/1986; Resolução CD/FNDE 12, de 17/3/2011.
Cofre credor: Fundo Nacional de Desenvolvimento da Educação.
Valor atualizado do débito (sem juros) em 2/8/2019: R$ 1.007.527,72.
Conduta: não demonstrar a boa e regular aplicação dos recursos federais recebidos e geridos por meio do Pnate, no exercício de 2016, em face da omissão na prestação de contas, cujo prazo encerrou-se em 21/8/2017.
Nexo de causalidade: a conduta descrita impediu o estabelecimento do nexo causal entre as possíveis despesas efetuadas com os recursos recebidos, no âmbito do instrumento em questão, no exercício de 2016.
Culpabilidade: não há excludentes de ilicitude, de culpabilidade e de punibilidade; é razoável supor que o responsável tinha consciência da ilicitude de sua conduta; era exigível conduta diversa da praticada, qual seja, desincumbir-se do seu dever por meio da apresentação da prestação de contas no prazo e forma devidos.
b) informar à responsável que, caso venha a ser condenado pelo Tribunal, os débitos ora apurados serão acrescidos de juros de mora, nos termos do § 1º do art. 202 do RI/TCU;
c) esclarecer à responsável, em obediência ao art. 12, § 2º, da Lei 8.443/1992, e ao art. 12, inciso VI, da Resolução TCU 170/2004, que o recolhimento tempestivo do débito somente saneará o processo caso seja reconhecida a sua boa-fé e não se constate outra irregularidade nas contas;
d) realizar a audiência da responsável abaixo indicada, com fundamento nos arts. 10, § 1º, e 12, incisos I e III, da Lei 8.443/1992, c/c o art. 202, incisos I e III, do RI/TCU, para que, no prazo de quinze dias, apresente razões de justificativa quanto as condutas praticadas que geraram as irregularidades demonstradas a seguir:
Responsável: Patrícia Barge Hage (CPF: XXX.574.682-XX) , Prefeita Municipal (Gestão 2013 a 2016) , no período de 1/1/2013 a 31/12/2016, na condição de gestora dos recursos
Irregularidade: não disponibilização das condições materiais mínimas e necessárias para que o seu sucessor pudesse apresentar a prestação de contas do Programa Nacional de Apoio ao Transporte Escolar (Pnate) , no exercício de 2016, cujo prazo encerrou-se em 21/8/2017.
Normas infringidas: art. 37, caput, c/c o art. 70, parágrafo único, da Constituição da República Federativa do Brasil; art. 93, do Decreto-lei 200/1967; art. 66, do Decreto 93.872/1986; Resolução CD/FNDE 12, de 17/3/2011.
Conduta: não disponibilizar as condições materiais mínimas e necessárias para que o seu sucessor pudesse apresentar a prestação de contas.
Nexo de causalidade: a conduta descrita impediu o estabelecimento do nexo causal entre as possíveis despesas efetuadas com os recursos recebidos, no âmbito do instrumento em questão, no exercício de 2016.
Culpabilidade: não há excludentes de ilicitude, de culpabilidade e de punibilidade; é razoável supor que o responsável tinha consciência da ilicitude de sua conduta; era exigível conduta diversa da praticada, qual seja, desincumbir-se do seu dever por meio da apresentação da prestação de contas no prazo e forma devidos.'
9. Em resposta à mencionada comunicação processual, a responsável enviou a este Tribunal, por meio dos seus advogados (procuração à peça 30) , o ofício constante da peça 29, por meio do qual requereu apenas e tão somente que o ofício de citação e audiência (peça 27) fosse tornado sem efeito, em face da apresentação intempestiva da prestação de contas em 6/11/2019 pela própria responsável (peça 29, p. 3) .
10. Paralelamente, esta Corte recebeu, em 4/2/2020, o Ofício nº 3500/2020/Dimoc/Cotce-Cgapc/Difin-FNDE (peça 32) , mediante o qual o FNDE informou o seguinte:
O Fundo Nacional de Desenvolvimento da Educação - FNDE instaurou Tomada de Contas Especial - TCE mediante o Processo n° 23034.021363/2018-24, autuado nesse Egrégio Tribunal de Contas sob o nº TC Processo 021.146/2019-5, pertinente aos recursos transferidos à Prefeitura Municipal de Prainha/PA, à conta do Programa Nacional de Apoio ao Transporte Escolar - Pnate 2016.
Informamos que foi apresentada no âmbito desta Autarquia documentação a título de prestação de contas intempestiva do Pnate 2016. Tendo em vista que o Processo de TCE encontra-se no âmbito desse Tribunal de Contas sem deliberação, conforme consulta ao sítio eletrônico do TCU, enviamos cópia da documentação recebida, informando que a mesma será objeto de Nota Técnica por parte desta Autarquia, a ser encaminhada ao TCU, em atendimento ao disposto no Acórdão 1580/2008-TCU-Primeira Câmara e, por analogia, na Portaria Interministerial n° 424, de 30/12/2016. (grifos acrescidos) 
11. Em face disso, foi elaborada a segunda instrução preliminar (peça 39) , a qual contou com a anuência do Diretor e do Secretário da unidade (peças 40 e 41) e autorização do Relator deste feito, Ministro-Substituto André de Carvalho (peça 42) , por meio da qual foi proposta a realização de uma diligência ao FNDE com vistas a obter Nota Técnica a ser expedida em face da prestação de contas intempestiva do PNATE/2016 (Município de Prainha/PA) , assim como informações sobre a pertinência e a possibilidade de os documentos oferecidos servirem de subsídio ao exame de mérito pelo TCU.
12. A mencionada diligência foi efetuada por meio do OFÍCIO 34308/2020-TCU/Seproc (peça 43) , o qual foi recebido pelo FNDE em 6/8/2020, conforme atesta a peça 44.
13. Em reposta ao mencionado ofício de diligência, o FNDE encaminhou o PARECER Nº 542/2020/COATE/CGAME/DIRAE (peça 49) e a NOTA TÉCNICA Nº 2117574/2020/DAESP-COPRA/CGAPC/DIFIN (peça 50) , os quais serão objeto de análise nesta instrução.
ANÁLISE DOS PRESSUPOSTOS DE PROCEDIBILIDADE DA IN/TCU 71/2012
14. Verifica-se que não houve o transcurso de mais de dez anos desde o fato gerador sem que tenha havido a notificação da responsável pela autoridade administrativa federal competente (art. 6º, inciso II, c/c art. 19, da IN/TCU 71/2012, modificada pela IN/TCU 76/2016) , uma vez que o fato gerador da irregularidade sancionada ocorreu em 22/8/2017, haja vista que o vencimento do prazo para prestação de contas deu-se em 21/8/2017, e a responsável foi notificada sobre as irregularidades pela autoridade administrativa por meio do ofício acostado à peça 3 (p. 2-3) , recebido em 24/11/2017, conforme AR (peça 4, p. 2) .
15. Verifica-se que o valor original do débito é igual a R$ 902.604,76 (peça 1, p. 1) , superior, portanto, a R$ 100.000,00, na forma estabelecida conforme os arts. 6º, inciso I, e 19, da IN/TCU 71/2012, modificada pela IN/TCU 76/2016	.
16. Em atendimento ao item 9.4, do Acórdão 1772/2017-TCU-Plenário (Relator Ministro-Substituto Augusto Sherman Cavalcanti) , foi efetuada pesquisa no sistema do TCU, e foram encontradas as seguintes tomadas de contas especiais abertas com débitos imputáveis à responsável:
	Responsável
	Processos

	Patrícia Barge Hage
	Processo 020.804/2019-9 (TCE, ABERTO) e Processo 003.891/2020-8 (TCE, ABERTO) 

17. A tomada de contas especial está, assim, devidamente constituída e em condição de ser instruída.
EXAME TÉCNICO
Análise Preliminar:
18. Inicialmente, cabe ressaltar que houve a devida formulação da imputação das irregularidades à responsável, com base na individualização das suas condutas omissivas, as quais foram detalhadas na primeira instrução preliminar (peça 23, p. 6-7) .
19. Por outro lado, ressalta-se que foi viabilizado o exercício da ampla defesa e do contraditório em sua dimensão substancial, conforme demonstrado no item 8 desta instrução, atendendo ao art. 5º, inciso LV, da Constituição Federal c/c o art. 12, incisos I e II da Lei 8.443/1992.
20. Outrossim, à luz do parâmetro delineado pelo Acórdão 1441/2016-TCU-Plenário, Redator Ministro Walton Alencar Rodrigues, eventual sanção a ser aplicada à responsável não estaria prejudicada pelo manto prescricional, uma vez que o prazo original para prestação de contas se encerrou em 21/8/2017 (peça 1, p. 1) , e o ato que ordenou a citação se deu em 16/8/2019 (peça 25) .
21. Como se vê, o lapso de tempo entre as supostas ocorrências irregulares e o ato que interrompeu o prazo prescricional é inferior ao decênio considerado no referido decisum.
Análise do PARECER Nº 542/2020/COATE/CGAME/DIRAE (peça 49) :
22. A análise do PARECER Nº 542/2020/COATE/CGAME/DIRAE (peça 49) leva à conclusão de que o objetivo do programa PNATE/2016 foi atingido e de que é possível aprovar a prestação de contas, no que concerne à execução física, como se observa a seguir:
'5. CONCLUSÃO:
5.1. Considerando os fatos relatados no presente Parecer, não há comprovação de que objetivo do programa não tenha sido atendido e, mesmo não tendo havido inspeção in loco por esta Diretoria, sob o aspecto da execução física, sugerimos:
5.2. Aprovação da prestação de contas da Prefeitura Municipal de Prainha/PA referente ao exercício de 2016, no tocante à análise técnica de execução do Programa.'
Análise da NOTA TÉCNICA Nº 2117574/2020/DAESP/COPRA/CGAPC/DIFIN (peça 50) :
23. Por sua vez, a NOTA TÉCNICA Nº 2117574/2020/DAESP/COPRA/CGAPC/DIFIN (peça 50) informou que não foi evidenciado prejuízo ao erário e concluiu pela suficiência da documentação apresentada para fins de prestação de contas, conforme mostrado a seguir:
'8. CONCLUSÃO:
8.1. Diante do exposto, esta Autarquia manifesta-se pela suficiência da documentação apresentada para fins de prestação de contas, tendo em vista o exposto nos itens 6 e 7.'
Análise Geral:
24. Em função dos documentos técnicos remetidos a este Tribunal pelo FNDE, pode-se concluir que a imputação relativa à não comprovação da boa e regular aplicação dos recursos do PNATE/2016 atribuída à responsável pode ser elidida, com o afastamento do débito originalmente imputado, o que poderia levar à conclusão pela regularidade da sua gestão, ainda que seja com ressalvas, nos termos do art. 70, parágrafo único, da Constituição Federal, c/c com os artigos 93 do Decreto-lei 200/1967 e 66 do Decreto 93.872/1986.
25. Contudo, cumpre observar que a prestação de contas extemporânea foi enviada em 6/11/2019 pela própria responsável (peça 29, p. 3) , e a aludida responsável foi cientificada da citação em 28/10/2019 (peça 28) , ou seja, restou comprovado que a responsável prestou contas depois de ter recebido a citação pelo TCU.
26. Nessa situação, existe jurisprudência consolidada do TCU no sentido de que a intempestividade se converte em omissão propriamente dita, haja vista que a prestação de contas ocorreu posteriormente à citação. Transcrevem-se, a seguir, alguns julgados nesse sentido:
'A citação pelo TCU é o marco temporal a partir do qual a apresentação da prestação de contas não descaracteriza a omissão (Acórdão 162/2019-TCU-Primeira Câmara, Relator Ministro Bruno Dantas) .
A omissão no dever de prestar contas fica caracterizada apenas a partir da citação por essa irregularidade. Prestadas as contas antes de expedida a comunicação por parte do Tribunal, não há que se falar em incidência do art. 209, § 4º, do Regimento Interno do TCU, por falta do suporte fático delimitado pela norma (Acórdão 438/2016-TCU-Segunda Câmara, Revisor Ministro Marcos Bemquerer) .
A apresentação da prestação de contas a destempo, mas até o momento anterior ao da citação pelo TCU, configura intempestividade no dever de prestar contas. A omissão no dever de prestar contas fica caracterizada apenas a partir da citação por essa irregularidade (Acórdão 5773/2015-TCU-Primeira Câmara, Relator Ministro José Múcio Monteiro) .'
27. Portanto, ao 'não disponibilizar as condições materiais mínimas e necessárias para que o seu sucessor pudesse apresentar a prestação de contas', no prazo devido, conforme constou dos termos da audiência que lhe foi enviada, a responsável contribuiu decisivamente para a caracterização da situação de omissão. Nesse caso, embora a apresentação extemporânea da prestação de contas, acompanhada de elementos que comprovem a boa e regular aplicação dos recursos, permita a exclusão do débito, não é capaz de descaracterizar a omissão inicial, sem atenuantes que justifiquem o atraso, cabendo o julgamento pela irregularidade das contas com aplicação de multa.
28. Veja-se que o atraso injustificado da responsável movimentou desnecessariamente as máquinas administrativa e controladora, despendendo recursos humanos e materiais no âmbito do FNDE, da Controladoria-Geral da União e do Tribunal de Contas da União.
29. Sobre o assunto, oportuno mencionar excerto do Voto do Exmo. Ministro Raimundo Carreiro, condutor do Acórdão 4460/2011-TCU-Segunda Câmara, in verbis:
'13. Logo, na medida em que sua omissão ensejou a movimentação de toda a máquina administrativa no âmbito interno e externo, imperioso que seja apenada, pois constitui conduta grave, além de violar a Constituição Federal, a Lei nº 8.443/92 e o próprio convênio que geriu.
14. Por este motivo, em que pese elidido esteja o débito, impõe-se o julgamento pela irregularidade das contas e a aplicação de multa.'
30. Adicionalmente, esta Corte de Contas considera que, uma vez instaurada a tomada de contas especial, o TCU deverá julgar as contas regulares, regulares com ressalvas ou irregulares, ainda que a imputação de dano ao erário venha a ser elidida, não havendo que se falar em extinção do processo sem julgamento de mérito por esse motivo (Acórdão 1608/2016-TCU-Primeira Câmara, Relator Ministro-Substituto Weder de Oliveira) .
31. Por conseguinte, considerando que a apresentação da prestação de contas ocorreu após a realização da citação e da audiência da ex-gestora, não pode ser afastada a irregularidade que restou consignada na audiência, a saber, 'não disponibilizar as condições materiais mínimas e necessárias para que o seu sucessor pudesse apresentar a prestação de contas', devendo este Tribunal julgar irregulares as contas da responsável, sem débito, mas com a aplicação da multa prevista no art. 58, inciso I, da Lei 8.443/1992.
Caracterização da Culpa Grave:
32. Neste caso, em que fica evidente a falta de transparência e lisura, em virtude da irregularidade consistente em 'não disponibilizar as condições materiais mínimas e necessárias para que o seu sucessor pudesse apresentar a prestação de contas', no prazo devido, por parte da responsável Patrícia Barge Hage, a revelar grave inobservância de dever de cuidado no trato com a coisa pública, isto é, ato praticado com culpa grave, pois, na espécie, a conduta da responsável se distancia daquela que seria esperada de um administrador público minimante diligente, num claro exemplo de erro grosseiro a que alude o art. 28 do Decreto-lei 4.657/1942 (Lei de Introdução às Normas do Direito Brasileiro) , incluído pela Lei 13.655/2018 (Acórdão 1689/2019-TCU-Plenário, Relator Min. Augusto Nardes; Acórdão 2924/2018-TCU-Plenário, Relator Min. José Mucio Monteiro; Acórdão 2391/2018-TCU-Plenário, Relator Min. Benjamin Zymler) .
33. Dessa forma, como a defesa apresentada pela responsável (peça 29) foi extremamente singela e não combateu nem justificou a irregularidade consistente em 'não disponibilizar as condições materiais mínimas e necessárias para que o seu sucessor pudesse apresentar a prestação de contas', assim como considerando o fato de que a parte interessada não se manifestou acerca das irregularidades imputadas na fase interna da tomada de contas especial, não há elementos para que se possa efetivamente aferir e reconhecer a ocorrência de boa-fé na conduta da. responsável, podendo este Tribunal, desde logo, proferir o julgamento de mérito pela irregularidade das contas, conforme os termos dos §§ 2º e 6º do art. 202 do Regimento Interno do TCU (Acórdão 2064/2011-TCU-Primeira Câmara (relator Min. Ubiratan Aguiar) , 6.182/2011-TCU-1ª Câmara (relator Min. Weber de Oliveira) , 4.072/2010-TCU-1ª Câmara (Relator Min. Valmir Campelo) , 1.189/2009-TCU-1ª Câmara (Relator Min. Marcos Bemquerer) , 731/2008-TCU-Plenário (Relator Min. Aroldo Cedraz) .
34. Dessa forma, desde logo, a responsável Patrícia Barge Hage deve ter as suas contas julgadas irregulares, sem débito, com a aplicação da multa prevista no art. 58, inciso I, da Lei 8.443/1992.
CONCLUSÃO
35. Conforme se verificou na seção 'EXAME TÉCNICO' anterior, restou evidenciada a competência do TCU para julgar o presente processo, pois se trata de recursos federais que foram repassados pelo FNDE ao Município de Prainha/PA à conta do PNATE/2016. Também foi caracterizada adequadamente a responsabilidade da Sra. Patrícia Barge Hage, conforme detalhado na primeira instrução preliminar (peça 23, p. 6-7) .
36. Além disso, restaram demonstrados: (i) a viabilidade do exercício da ampla defesa e do contraditório em sua dimensão substancial e a regularidade na abertura do contraditório e o exercício da ampla defesa (art. 5º, inciso LV, da Constituição Federal c/c o art. 12, incisos I e II da Lei 8.443/1992) ; (ii) a suficiência dos elementos probatórios indispensáveis à formação do juízo quanto ao mérito das presentes contas  sob a responsabilidade do responsável arrolado no polo passivo deste processo (art. 5º, caput, parágrafo único e incisos I, II e IV, da IN TCU 71/2012) ; e (iii) a ausência de nulidades processuais oriundas da inobservância de formalidades que acarretem prejuízo processual à responsável ou ao interesse público (art. 171 do RI/TCU) . Portanto, estão presentes todos os pressupostos necessários para a formação do juízo de mérito destas contas.
37. Por sua vez, na seção 'EXAME TÉCNICO', restou comprovado que a irregularidade que motivou a citação restou afastada, assim como restou afastado o débito que lhe foi imputado, sobretudo em função da análise que foi feita nesta instrução acerca das conclusões do PARECER Nº 542/2020/COATE/CGAME/DIRAE (peça 49) e da NOTA TÉCNICA Nº 2117574/2020/DAESP/COPRA/CGAPC/DIFIN (peça 50) . Contudo, não restou afastada a irregularidade que motivou a audiência da responsável.
38. Destarte, como não há, nos autos, elementos para que se possa efetivamente aferir e reconhecer a ocorrência de boa-fé na conduta da responsável, pode este Tribunal, desde logo, proferir o julgamento de mérito pela irregularidade das contas, conforme os termos dos §§ 2º e 6º do art. 202 do Regimento Interno do TCU.
39. Por fim, ante o exposto, entende-se que o Tribunal deve julgar irregulares as contas da responsável, nos termos dos arts. 1º, inciso I, 16, inciso III, alíneas 'b', da Lei 8.443/1992, c/c os arts. 19 e 23, inciso III, da mesma Lei, com a aplicação da multa prevista no art. 58, inciso I, da Lei 8.443/1992.
PROPOSTA DE ENCAMINHAMENTO
40. Em face de todo o exposto, submetem-se os autos à consideração superior, propondo:
a) julgar irregulares, desde logo, nos termos dos arts. 1º, inciso I, 16, inciso III, alínea 'b', da Lei 8.443/1992, c/c os arts. 19 e 23, inciso III, da mesma Lei, as contas da Sra. Patrícia Barge Hage (CPF XXX.574.682-XX) , período de gestão 2013/2016, relativamente ao PNATE/2016, sem a imposição de débito;
b) aplicar à responsável Patrícia Barge Hage (CPF XXX.574.682-XX) a multa prevista no art. 58, inciso I, da Lei 8.443/1992 c/c o art. 268 do Regimento Interno do TCU, fixando-lhe o prazo de quinze dias, a contar da notificação, para que comprove, perante o Tribunal (art. 214, III, alínea 'a', do Regimento Interno do TCU) , o recolhimento da dívida aos cofres do Tesouro Nacional, atualizada monetariamente desde a data do acórdão proferido por este Tribunal até a data do efetivo recolhimento, se paga após o vencimento, na forma da legislação em vigor;
c) autorizar, desde logo, a cobrança judicial da dívida, caso não atendida a notificação, na forma do disposto no art. 28, inciso II, da Lei 8.443/1992;
d) autorizar também, desde logo, se requerido, com fundamento no art. 26, da Lei 8.443, de 1992, c/c o art. 217, §§ 1º e 2º do Regimento Interno do TCU, o parcelamento da dívida em até 36 parcelas, incidindo, sobre cada parcela, corrigida monetariamente, os correspondentes acréscimos legais, fixando-lhe o prazo de quinze dias, a contar do recebimento da notificação, para comprovar, perante o Tribunal, o recolhimento da primeira parcela, e de trinta dias, a contar da parcela anterior, para comprovar os recolhimentos das demais parcelas, devendo incidir, sobre cada valor mensal, atualizado monetariamente, os juros de mora devidos, no caso do débito, na forma prevista na legislação em vigor, alertando os responsáveis de que a falta de comprovação do recolhimento de qualquer parcela importará o vencimento antecipado do saldo devedor, nos termos do § 2º do art. 217 do Regimento Interno deste Tribunal;
e) Encaminhar cópia do Acordão que vier a ser prolatado por este Tribunal de Contas, acompanhado do Relatório e do Voto que o fundamentarem, à Sra. Patrícia Barge Hage e ao FNDE."
3.	Enfim, por intermédio do Exmo. Sr. Procurador Júlio Marcelo de Oliveira, o MPTCU anuiu, em cota singela (Peça 58) , à aludida proposta da unidade técnica.
É o Relatório.

Francisco Helder Ferreira de Sousa (8.677/OAB-PA), representando Patrícia Barge Hage.

Procurador Júlio Marcelo de Oliveira.

TOMADA DE CONTAS ESPECIAL. FUNDO NACIONAL DE DESENVOLVIMENTO DA EDUCAÇÃO (FNDE). PROGRAMA NACIONAL DE APOIO AO TRANSPORTE ESCOLAR (PNATE). EXERCÍCIO DE 2016. OMISSÃO NO DEVER DE PRESTAR CONTAS. CITAÇÃO. SUPERVENIENTE AFASTAMENTO DO DÉBITO. CONTAS IRREGULARES. MULTA. DETERMINAÇÃO. COMUNICAÇÃO.

TOMADA DE CONTAS ESPECIAL (TCE)

Secretaria de Controle Externo de Tomada de Contas Especial (Secex-TCE).

Trata-se de tomada de contas especial instaurada pelo Fundo Nacional de Desenvolvimento da Educação (FNDE) em desfavor de Patrícia Barge Hage, como então prefeita de Prainha - PB (gestão: 2013-2016) , diante da original omissão no dever de prestar contas dos recursos federais transferidos sob o valor original de R$ 902.604,76 no âmbito do Programa Nacional de Apoio ao Transporte Escolar (PNATE) durante o exercício de 2016.
2.	Como visto, a partir do Relatório de Tomada de Contas Especial n.º 328/2018 (Peça 16) , o tomador de contas assinalou a responsabilidade em desfavor de Patrícia Barge Hage pelo dano ao erário sob o valor original de R$ 902.604,76 em face da inicial omissão no dever de apresentar a prestação de contas dos recursos federais repassados ao referido município, durante o exercício de 2016, no bojo do PNATE.
3.	No âmbito do TCU, a Secex-TCE promoveu a citação da Patrícia Barge Hage, diante da não comprovação da boa e regular aplicação dos recursos federais repassados, em face da omissão no dever de prestar contas dos valores transferidos, além da sua adicional audiência em face da não disponibilização das condições necessárias para o gestor-sucessor apresentar a referida prestação de contas.
4.	Após a regular notificação, Patrícia Barge Hage apresentou a sua manifestação, pugnando, todavia, apenas para que o Ofício n.º 9.235/2019-TCU/Secex-TCE, de 11/10/2019, fosse tornado sem efeito em face da juntada da cópia da superveniente prestação de contas apresentada ao FNDE em 6/11/2019.
5.	Todavia, posteriormente, após a consulta aos sistemas corporativos do instaurador (SIGPC) , a unidade técnica verificou que os repasses referentes ao PNATE-2016 ainda aguardariam a análise pelo FNDE e, assim, em cumprimento ao Acórdão 1580/2008-TCU-Primeira Câmara, a unidade técnica realizou a diligência junto ao FNDE para encaminhar o documento técnico sobre a análise da prestação de contas dos aludidos recursos repassados ao referido município.
6.	Em resposta, o FNDE encaminhou a Nota Técnica n.º 2117574/2020/DAESP/COPRA (Peças 50 e 52) , registrando que a aludida prestação de contas teria sido intempestiva, mas teria atendido aos principais requisitos estabelecidos pela Resolução CD-FNDE n.º 2, de 18/1/2012, e pela Resolução CD-FNDE n.º 5, de 28/5/2015, não tendo sido encontrado os eventuais indícios de dano ao erário, e, assim, a análise técnica teria assinalado a suficiência da documentação para a subjacente aprovação da correspondente prestação de contas.
7.	De todo modo, após a análise final do feito, a unidade técnica propôs a irregularidade das contas da responsável, em face da intempestiva prestação de contas, para, desse modo, condená-la ao pagamento da multa prevista no art. 58 da Lei n.º 8.443, de 1992; tendo o Parquet especial anuído a essa proposta.
8.	O TCU pode incorporar o parecer da unidade técnica a estas razões de decidir.
9.	Eis que a superveniente apresentação das aludidas contas do referido programa, após o prazo fixado para a voluntária apresentação, não afastaria a subjacente irregularidade pela omissão do dever de prestar contas, pois essas contas teriam sido apresentadas sem a necessária voluntariedade temporal diante da subsequente autuação da presente tomada de contas especial.
10.	A partir, aliás, da análise promovida pelo FNDE em cumprimento à determinação proferida pelo referido Acórdão 1.580/2008 sobre a superveniente prestação de contas apresentada ao ente repassador, a unidade técnica assinalou que, em face das aludidas circunstâncias, seria razoável promover a incorporação das conclusões alcançadas pela Nota Técnica FNDE n.º 2117574/2020 no sentido de, apenas, afastar o débito inicialmente imputável à responsável, mantendo a irregularidade, contudo, sobre as contas para a eventual aplicação da multa legal.
11.	A unidade técnica ressaltou, então, que subsistiria a irregularidade no sentido de a responsável ter concorrido para a indigitada omissão no dever de prestar contas, pois não teria disponibilizado as condições materiais mínimas e necessárias para o seu sucessor apresentar a subjacente prestação de contas do PNATE-2016 diante, por exemplo, da ausência de notas fiscais, recibos, processos de pagamento e extratos bancários da conta específica, com a subjacente aplicação financeira, além dos processos licitatórios, contratos e termos de adjudicação e homologação.
12.	Bem se vê, por esse prisma, que restou efetivamente configurada a referida omissão no dever de prestar contas, já que as contas do ajuste teriam sido apresentadas apenas em 6/11/2019, a despeito de o prazo fatal para a prestação de contas ter sido fixado em 21/8/2017, e, assim, o TCU não deve tecnicamente tratar o presente caso como mera intempestividade na outrora prestação de contas, mas, sim, como efetiva irregularidade na presente tomada de contas especial (TCE) , até porque a suposta prestação de contas não mais subsistiria a partir da autuação desta TCE, diante da evidente ausência do indispensável atributo da voluntariedade na apresentação da correspondente documentação, restando configurada, pois, a aludida omissão no dever de prestar contas, em vez da mera intempestividade, nos termos do art. 8º da Lei nº 8.443, de 1992.
13.	Não por acaso, a despeito de ter assinalado o superveniente afastamento do débito, a Secex-TCE pugnou pela manutenção da irregularidade nesta TCE, ante a referida omissão no dever de prestar contas, e, desse modo, propôs a subsequente aplicação da multa prevista no art. 58, I, da Lei n.º 8.443, de 1992, em sintonia com a jurisprudência firmada pelo TCU a partir, por exemplo, do Acórdão 4460/2011-TCU-Segunda Câmara, podendo o TCU também aí aplicar, contudo, o inciso II do referido art. 58 como adicional fundamento para a aplicação da aludida multa em desfavor da responsável, diante da grave infração à norma regulamentar orçamentário-financeira.
14.	Não subsistiria, enfim, a eventual prescrição da pretensão punitiva do TCU, já que, nos termos do Acórdão 1441/2016-TCU-Plenário, não teria ocorrido o transcurso superior a dez anos entre a ordem para a citação no âmbito do TCU, em 16/9/2019 (Peça 25) , e a data fatal para a prestação de contas final dos recursos inerentes ao PNATE-2016, em 21/8/2017 (Peça 1, p. 1) .
15.	Eis que, por meio do aludido Acórdão 1.441/2016 proferido na Sessão Extraordinária de 8/6/2016, o Plenário do TCU firmou o seu entendimento no sentido de que a prescrição da pretensão punitiva deve seguir a regra geral do prazo decenal, contado a partir do fato, em linha com o art. 205 do Código Civil brasileiro, interrompendo a contagem do aludido prazo com a ordem de citação, nos termos do art. 240, caput, da Lei n.º 13.105 (Código Processual Civil) , de 2015.
16.	Sem prejuízo, no entanto, do respeito a esse entendimento do TCU, deve ser reiterada a minha ressalva já registrada em vários outros julgados do Tribunal no sentido de que, na ausência de lei específica, o TCU não deveria aplicar qualquer prazo prescricional sobre a referida pretensão punitiva ou, então, na pior das hipóteses, o Tribunal deveria aplicar a regra prescricional fixada pela Lei n.º 9.873, de 1999, não só porque ela trata diretamente de prescrição no âmbito do direito administrativo sancionador, mas também porque, entre outras medidas, a aludida lei manda aplicar o prazo prescricional penal, quando a infração administrativa também configure crime, além de determinar expressamente que, diante de ilícito continuado ou permanente, a contagem do prazo deve iniciar a partir da cessação do aludido ilícito.
17.	A despeito, então, de registrar essa minha posição pessoal, o TCU deve pugnar pela pronta aplicação da multa legal em desfavor da aludida responsável a partir do entendimento fixado pelo aludido Acórdão 1441/2016-TCU-Plenário.
18.	O TCU deve julgar irregulares, portanto, as contas de Patrícia Barge Hage para lhe aplicar a multa prevista no art. 58, incisos I e II, da Lei n.º 8.443, de 1992.
Ante o exposto, pugno pela prolação do Acórdão ora submetido a este Colegiado.
TCU, Sala das Sessões, em 16 de novembro de 2021.
Ministro-Substituto ANDRÉ LUÍS DE CARVALHO 
Relator